---
title: "Muestreo y Análisis de los Pingüinos del Archipiélago Palmer"
author: "Ismael Hernandez Clemente"
lang: es
format: 
  html: 
    embed-resources: true
---

## 1. Población
La población considerada para este análisis consiste en los pingüinos del Archipiélago Palmer cuyos datos fueron recolectados por el Dr. Kristen Gorman y la Palmer Station, Antarctica LTER, parte del *Long Term Ecological Research Network* (LTER). Los datos se encuentran disponibles en el paquete `palmerpenguins`.

A continuación, se muestran las primeras 5 filas de datos, una vez eliminadas aquellas que contienen valores faltantes.

```{r}
library(knitr)
data(penguins, package = "palmerpenguins") # cargar los datos
penguins <- na.omit(penguins) # eliminar filas con NA
kable(head(penguins, 5), caption = "Primeras 5 filas del conjunto de datos `penguins`")
```

### 1.1. Sexo y Especies
::: {.callout-note collapse="true"}
#### Instrucciones
Construye una tabla de contingencia de la variables `sex` y `species`.

##### Especificaciones:
- La tabla de contingencia debe mostrar la frecuencia absoluta de cada combinación de `sex` y `species`.
- La tabla incluye las distibuciones marginales.
- Almacena la tabla en la variable `tabla_sexo_especie`.
- Escribe un breve comentario (máximo 100 palabras) sobre la distribución de los pingüinos según su sexo y especie.
:::

La siguiente tabla de contingencia muestra la frecuencia absoluta de cada combinación de sex y species, así como los totales marginales.

```{r}
# Construcción de la tabla de contingencia de las variables `sex` y `species`
tabla_sexo_especie <- addmargins(table(penguins$species, penguins$sex))

# Muestra la tabla de contingencia
kable(tabla_sexo_especie, caption = "Tabla de contingencia de la variable `sex` y `species`")

# Comentario sobre la distribución
cat("La tabla de contingencia muestra que las tres especies de pingüinos (Adelie, Chinstrap, Gentoo) tienen una distribución desigual en cuanto al sexo. La especie Adelie cuenta con la mayor cantidad de observaciones tanto de machos como de hembras. La especie Gentoo tiene una proporción ligeramente mayor de machos que de hembras, mientras que en la especie Chinstrap no hay una gran diferencia en la distribución por sexo. Sin embargo, hay algunos valores faltantes para el sexo en todas las especies, lo que puede influir en la interpretación general de la distribución de sexos.")


**Análisis:**

## 2. Muestra

```{r}
#| echo: false
# Fijar la semilla para reproducibilidad
dia_nacimiento <- NULL  # Introduce aquí tu día de nacimiento (si has nacido el 22 de abril, 22)
set.seed(dia_nacimiento)
```

```{r NO MODIFICAR ESTA CELDA test dia_nacimiento}
#| echo: false
#| results: 'asis'
#| eval: !expr '!exists("dia_nacimiento") || is.null(dia_nacimiento)'
cat("::: {.callout-warning}
### ¡Cuidado!
La variable `dia_nacimiento` es NULL. Debes modificar su valor por tu día de nacimiento (si has nacido el 22 de abril, 22).
:::")
```

::: {.callout-note collapse="true"}
#### Instrucciones
Realiza un **muestreo estratificado uniforme** por especie para obtener una muestra final de **120 pingüinos** del conjunto de datos `penguins`.

##### Especificaciones
- El tamaño muestral debe ser de **120 pingüinos**.
- El muestreo es **estratificado uniforme** por la variable `species`.
- Almacena la muestra obtenida en la variable `muestra_penguins`.
:::

```{r}
# Realiza aquí el muestreo estratificado uniforme
# Almacena la muestra en la variable muestra_penguins
muestra_penguins <- NULL
```

```{r NO MODIFICAR ESTA CELDA test muestra_penguins}
#| echo: false
#| results: 'asis'
#| eval: !expr '!exists("muestra_penguins") || is.null(muestra_penguins)'

if (!exists("muestra_penguins")) {
cat("::: {.callout-warning}
### ¡Cuidado!
La variable `muestra_penguins` no está definida. Debes almacenar la tabla de contingencia en esta variable.
:::")
} else {
cat("::: {.callout-warning}
### ¡Cuidado!
La variable `muestra_penguins` es NULL. Debes almacenar la tabla de contingencia en esta variable.
:::")
}
```


### 2.1. Análisis de la localización de los pingüinos (de la muestra)

::: {.callout-note collapse="true"}
#### Instrucciones
Con la muestra obtenida `muestra_penguins`, construye una **tabla de frecuencias** de la variable `island`.

##### Especificaciones:

- La tabla debe incluir las siguientes columnas:
    - Categoría: `isla`
    - Frecuencia absoluta: `n_i`
    - Frecuencia relativa: `f_i`
    - Frecuencia absoluta acumulada: `N_i`
    - Frecuencia relativa acumulada: `F_i`
- Almacena la tabla resultante en la variable `tabla_frecuencias_islas`.
- Escribe un breve comentario (máximo 100 palabras) sobre la localización de los pingüinos en la muestra.
:::

La siguiente tabla muestra la frecuencia absoluta de cada categoría de la variable `island`.
```{r}
# Construye aquí la tabla de frecuencias de la variable `island`
# Almacena la tabla en la variable tabla_frecuencias_isla
tabla_frecuencias_isla <- NULL
```

```{r NO MODIFICAR ESTA CELDA test tabla_frecuencias_isla}
#| echo: false
#| results: 'asis'
#| eval: !expr '!exists("tabla_frecuencias_isla") || is.null(tabla_frecuencias_isla)'

if (!exists("tabla_frecuencias_isla")) {
cat("::: {.callout-warning}
### ¡Cuidado!
La variable `tabla_frecuencias_isla` no está definida. Debes almacenar la tabla de contingencia en esta variable.
:::")
} else {
cat("::: {.callout-warning}
### ¡Cuidado!
La variable `tabla_frecuencias_isla` es NULL. Debes almacenar la tabla de contingencia en esta variable.
:::")
}
```

```{r}	
#| echo: false
#| eval: !expr 'exists("tabla_frecuencias_isla")'
# Muestra la tabla de frecuencias
kable(tabla_frecuencias_isla, digits = 3, caption = "Tabla de frecuencias de la variable `island`")
```

**Análisis:**

### 2.2. Análisis del peso de los pingüinos (de la muestra)

::: {.callout-note collapse="true"}
#### Instrucciones
Con la muestra obtenida `muestra_penguins`, construye una **tabla de frecuencias** de la variable `body_mass_g`.

##### Especificaciones:

- Define los siguientes límites para clasificar los pesos en intervalos: **desde 2500 g hasta 6500 g, en incrementos de 500 g**.
- La tabla debe incluir las siguientes columnas:
    - Intervalo: `I_i`
    - Marca de clase: `x_i`
    - Frecuencia absoluta: `n_i`
    - Frecuencia relativa: `f_i`
    - Frecuencia absoluta acumulada: `N_i`
    - Frecuencia relativa acumulada: `F_i`
- Almacena la tabla resultante en la variable `tabla_frecuencias_peso`.
- Escribe un breve comentario (máximo 100 palabras) sobre la distribución del peso de los pingüinos en la muestra.
:::

La siguiente tabla muestra la frecuencia absoluta agrupada en intervalos de la variable `body_mass_g`.

```{r}
# Construye aquí la tabla de frecuencias de la variable `body_mass_g`
# Almacena la tabla en la variable tabla_frecuencias_peso
tabla_frecuencias_peso <- NULL
```

```{r NO MODIFICAR ESTA CELDA test tabla_frecuencias_peso}
#| echo: false
#| results: 'asis'
#| eval: !expr '!exists("tabla_frecuencias_peso") || is.null(tabla_frecuencias_peso)'

if (!exists("tabla_frecuencias_peso")) {
cat("::: {.callout-warning}
### ¡Cuidado!
La variable `tabla_frecuencias_peso` no está definida. Debes almacenar la tabla de contingencia en esta variable.
:::")
} else {
cat("::: {.callout-warning}
### ¡Cuidado!
La variable `tabla_frecuencias_peso` es NULL. Debes almacenar la tabla de contingencia en esta variable.
:::")
}
```

```{r}	
#| echo: false
#| eval: !expr 'exists("tabla_frecuencias_peso")'
# Muestra la tabla de frecuencias
kable(tabla_frecuencias_peso, digits = 3, caption = "Tabla de frecuencias de la variable `body_mass_g`")
```

**Análisis:**


```{r NO MODIFICAR ESTA CELDA}
#| echo: false
# El siguiente código guardará las variables requeridas en 'analisis_palmer_penguins.RData' si todas están correctamente definidas
# No modifiques este bloque, pero asegúrate de que todas las variables necesarias existen

faltan_variables <- FALSE # Flag para indicar si faltan variables
variables_necesarias <- c("dia_nacimiento", "tabla_sexo_especie", "muestra_penguins","tabla_frecuencias_isla", "tabla_frecuencias_peso")
variables_faltantes <- variables_necesarias[!sapply(variables_necesarias, exists)]

if(length(variables_faltantes) == 0){
  # Guardar las variables requeridas
  save(dia_nacimiento, tabla_sexo_especie, muestra_penguins, tabla_frecuencias_isla, tabla_frecuencias_peso,
       file = "analisis_palmer_penguins.RData")
} else {
  faltan_variables <- TRUE # Al menos una variable no está definida
}
```

```{r NO MODIFICAR ESTA CELDA test save}
#| echo: false
#| results: 'asis'
#| eval: !expr 'faltan_variables'
cat("::: {.callout-warning}
### ¡Cuidado!
No se ha podido generar el fichero `analisis_palmer_penguins.RData` porque las siguientes variables no están definidas: `", paste(variables_faltantes, collapse = "`, `"), "`.
:::")
```